【裁判字號】    95,上,484
【裁判日期】    951226
【裁判案由】    履行契約
【裁判全文】
臺灣高等法院民事判決                   95年度上字第484號
上  訴  人  七條龍股份有限公司
法定代理人  甲○○
訴訟代理人  陳郁仁律師
            劉昌崙律師
上  一  人
複  代理人  林聖彬律師
上  訴  人  乙○○
訴訟代理人  羅秉成律師
            曾能煜律師
上列當事人間請求履行契約事件，上訴人對於中華民國95年4月1
7日臺灣臺北地方法院94年度北訴字第26號第一審判決提起上訴
，本院於95年12月12日言詞辯論終結，判決如下：
    主      文
原判決關於(一)命乙○○應給付七條龍股份有限公司超過新台幣伍
拾柒萬伍仟捌佰元，及其中柒萬陸仟柒佰伍拾肆元自民國九十三
年一月一日起、壹拾壹萬捌仟伍佰壹拾參元自民國九十三年二月
一日起、捌萬伍仟壹佰壹拾壹元自民國九十三年三月一日起、伍
萬肆仟柒佰壹拾捌元自民國九十三年四月一日起、肆萬柒仟肆佰
柒拾元自民國九十三年五月一日起、陸萬壹仟壹佰壹拾柒元自民
國九十三年六月一日起、伍萬伍仟柒佰零參元自民國九十三年七
月一日起、柒萬柒仟捌佰捌拾肆元自民國九十三年八月一日起均
至清償日止，按年息百分之五計算之利息部分，及該部分假執行
之宣告；(二)駁回七條龍股份有限公司後開第三項之訴部分，(三)並
訴訟費用之裁判均廢棄。
上開廢棄(一)部分，七條龍股份有限公司在第一審之訴及假執行之
聲請均駁回。
上開廢棄(二)部分，乙○○應再給付七條龍股份有限公司新台幣貳
拾伍萬元，及自民國九十三年九月四日起至清償日止，按年息百
分之五計算利息。兩造其餘上訴均駁回。
第一、二審訴訟費用由乙○○負擔十分之三，餘由七條龍股份有
限公司負擔。
    事實及理由
一、七條龍股份有限公司（下稱七條龍公司）主張：兩造於民國
    92年7月22日訂立加盟契約（下稱系爭契約），約定加盟日
    期自92年9月1日起至97年9月1日止，乙○○經營之七條龍新
    竹風城店自92年9月開始營業，嗣於93年7月30日終止契約，
    惟乙○○自92年9月開始即未依系爭契約第3條第2項約定給
    付總營業額抽成金6%，且自93年1月20日起至同年7月30日止
    合計190日，違約逕向第三人採買商品，爰依兩造契約第3條
    第2項約定及民法第229條、第233條請求乙○○給付抽成金
    新台幣（下同）82萬5,800元及依契約第24條請求懲罰性違
    約金每日1萬元計190萬元，於原審聲明：(一)乙○○應給付七
    條龍公司82萬5,800元，及其中5萬786元自92年10月1日起、
    8萬9,910元自92年11月1日起、9萬4,392元自92年12月1日起
    、9萬196元自93年1月1日起、11萬8,513元自93年2月1日起
    、8萬5,111元自93年3月1日起、5萬4,718元自93年4月1日起
    、4萬7,470元自93年5月1日起、6萬1,117元自93年6月1日起
    、5萬5,703元自93年7月1日起、7萬7,884元自93年8月1日起
    均至清償日止，按年息5%計算之利息。(二)乙○○應給付七條
    龍公司190萬元，及自擴張追加聲明狀送達之日（即93年9月
    3日）起至清償日止，按年息5%計算之利息。(三)願供擔保請
    准宣告假執行。原審就聲明第1項部分為七條龍公司勝訴之
    判決，餘為七條龍公司敗訴之判決，七條龍公司不服提起上
    訴，於本院上訴聲明：(一)原判決不利於七條龍公司部分廢棄
    。(二)乙○○應再給付七條龍公司190萬元，及自93年9月3日
    起至清償日止，按年息5%計算之利息。(三)上項聲明，願供擔
    保請准宣告假執行。答辯聲明：上訴駁回。
二、乙○○則以：依系爭契約第4條第1項第2、4款約定，七條龍
    公司負有宣傳、廣告及促銷規劃之實施義務，且應教授醬料
    調配之營業知識，七條龍公司違反上揭契約約定，乙○○自
    可行使同時履行抗辯權，拒絕給付抽成金。且系爭契約第3
    條第2項抽成金之約定，違反民法第247條之1規定，應屬無
    效，縱非無效，亦應解釋為月營業額扣除成本後6%。縱認乙
    ○○應給付抽成金，惟七條龍公司已提示兌現乙○○交付之
    25萬元保證金支票，應從中扣除抵銷之。又乙○○係因七條
    龍公司拒絕供料方向第三人採買，並無不向七條龍公司進貨
    而有違反系爭契約第14條，構成第24條違約處罰之情事。且
    乙○○未向七條龍公司訂貨縱屬可歸責，所違背者並非第23
    條所示重大事由，依據第21條之約定，七條龍公司應先通知
    乙○○改正，倘乙○○未予改正時，七條龍公司方得依第24
    條約定處以乙○○懲罰性違約金。又從系爭契約第24條第1
    項文義並無法看出有任何按日或按次數處罰之意思，故解釋
    該項違約金條款應非每次1萬元等語，資為抗辯。於原審聲
    明：駁回七條龍公司之訴。若受不利判決，願供擔保請准宣
    告假執行。原審就七條龍公司起訴聲明第1項部分為乙○○
    敗訴之判決，餘為乙○○勝訴之判決，乙○○不服提起上訴
    ，於本院上訴聲明：(一)原判決不利乙○○部分廢棄。(二)上開
    廢棄部分，七條龍公司在第一審之訴及其假執行之聲請均駁
    回。答辯聲明：上訴駁回。
三、經查，兩造於92年7月22日簽訂系爭契約。乙○○經營之七
    條龍新竹風城店係自92年9月開始營業，系爭契約業於93年7
    月30日終止，乙○○自92年9月起即未給付七條龍公司抽成
    金，而七條龍公司已於92年12月22日將乙○○所交付之金額
    為25萬元之保證金支票予以兌現等情，為兩造所不爭執，並
    有系爭契約書、保證金支票、兌現紀錄歷史資料查詢表等在
    卷足憑（見原審卷一第35至42頁），堪信為真。
四、乙○○抗辯七條龍公司違反系爭契約第4條第1項第2、4款宣
    傳廣告及促銷規劃實施及商品之管理與調理義務。七條龍公
    司則以系爭契約該條係約定其負有指導義務，非負有實施之
    義務。則本件首應審究者為七條龍公司有無違反系爭契約第
    4條第1項第2、4款約定？經查：
  (一)系爭契約第4條加盟權益：第1項乙方（即乙○○）得享有甲
    方（即七條龍公司）所提供之下列指導：第2款對宣傳廣告
    及促銷規劃實施。第4款商品之管理、調理。此有系爭契約
    書附卷可稽（見原審卷一第8至13頁）。依系爭契約第4條第
    1 項已明白約定乙○○得享有七條龍公司所提供之下列指導
    即「對宣傳廣告及促銷規劃實施」及「商品之管理、調理」
    之指導，而非七條龍公司對於乙○○經營加盟店之「宣傳廣
    告及促銷規劃實施」及「商品之管理、調理」之義務。此參
    酌第4條第1項所提供指導者包括第1款「協助完成乙方店舖
    之設備、擺設、水電、裝潢工程。」、第3款「提供經營、
    管理策略之指導、諮詢。」、第5款「協助人事管理制度之
    建立。」，益證七條龍公司對於系爭契約第4條第1項第2、4
    款僅係提供指導義務而已。
  (二)系爭契約第5條商標授權第5款「乙方有關營業用之…旗幟、
    海報、宣傳品、優待卷及其他一切物品等，凡印有甲方之商
    標或服務標章或美術著作內容者，一律由甲方製作，乙方需
    向甲方訂購，不得私自製作或向第三者訂購，否則追訴責任
    。」、第18條行銷活動第2項「甲方提供之海報、廣告標幟
    、標語或其他告示張貼物，乙方須依規定位置張貼或懸掛。
    乙方基於單店之需求而提出申請者，經甲方審核同意後製作
    提供之。」、第3項「單店促銷活動乙方可提出申請，經甲
    方書面同意後由甲方協助後始得進行之。」約定，七條龍公
    司應依乙○○需求，供應足以表彰七條龍而達到廣告效果之
    旗幟、宣傳品等文宣，俾供其廣告、宣傳及促銷之用，並協
    助乙○○進行七條龍新竹風城店之促銷活動即為已足。乙○
    ○雖抗辯依系爭契約第6條開店籌備第1項「為七條龍連鎖店
    之形象統一商品規格、品質之維持管理，有關乙方店舖之設
    計內外裝潢…廣告宣傳、行銷規劃、企業識別系統等一切事
    宜，包括施工廠商之指定及工程之驗收，乙方同意全權委託
    甲方代為處理…」及第3項「關於開店時必要之用具、耗材
    及其他一切物品…以及開店前後之宣傳廣告，乙方同意接受
    甲方之指示並全力配合。」，七條龍公司應負責廣告宣傳實
    施等等，惟系爭契約第6條之約定乃為七條龍連鎖店之形象
    統一商品規格、品質之維持管理，就「開店籌備」委由七條
    龍公司代為處理，非謂七條龍新竹風城店營業後所有有關宣
    傳廣告及促銷規劃之實施均由七條龍公司負責，此亦有七條
    龍公司提出乙○○七條龍新竹風城店外觀及內部設計圖說、
    估價單、報價單、新進人員職訓、主管幹部檢定項目等資料
    附卷足供佐證（見原審卷二第3至92頁）。乙○○抗辯，顯
    不可採。
  (三)就七條龍連鎖店，七條龍公司確已依約就七條龍日式燒肉進
    行宣傳、廣告及促銷乙節，有七條龍公司提出文宣、廣告及
    網頁資料，多已將乙○○經營之新竹風城店店名一併列入，
    有該廣告資料附卷可稽（見原審卷二第104至164頁），觀之
    七條龍公司所提出之上開廣告、宣傳，應足以增加七條龍日
    式燒肉品牌消費大眾之認知，而乙○○所經營之新竹風城店
    係以七條龍日式燒肉之商標對外營業，自一併享有廣告宣傳
    之效果，殆無疑義，是乙○○辯稱七條龍公司未為新竹風城
    店宣傳、廣告，違反上揭條款義務云云，即無可採。
  (四)乙○○又抗辯七條龍公司未履行商品（即醬料）調理之指導
    義務。惟一般烤肉業之加盟型態，僅由加盟主提供獨門「醬
    料」予加盟業者使用，未有將攸關經營之「醬料」調配知識
    告知加盟業者，由其自行調配之情形！坊間燒烤店所使用之
    醬料，足以影響食材經燒烤後所展現出之風味，是七條龍公
    司以如何之醬料、成分、如何調配，核屬七條龍公司之商業
    機密。則系爭契約第9條第1項「甲方授權乙方非獨家使用甲
    方之專門知識、經營技術、商業機密、機器設備與資材器具
    予乙方經營加盟店。」，自不包括七條龍公司獨家調配之「
    醬料」，七條龍公司稱系爭契約第4條第1項第4款約定七條
    龍公司對於商品條理之指導義務，應指燒烤食材之處理及烹
    調方面，例如肉片之厚度、形狀、切的方向、口味變化（椒
    鹽、辣味、醍醐味等）等等，七條龍公司已依約提出相關參
    考資料供乙○○參考，並實際教導乙○○店內人員操作乙節
    ，業已提出七條龍督導改善通知單及廚房檢定、七條龍新菜
    色等在卷足參（見原審卷二第1至68頁）。再參酌乙○○於
    95年1月9日答辯四狀第三頁稱：其於開業三個月後，與友人
    徐萬泰前往台北商談，係因上訴人不再供給醬料云云（見原
    審卷二第234頁），亦足見醬料一直是「由七條龍公司供應
    」。且乙○○於92年11月5日、同年月11日及24日尚以傳真
    方式，向七條龍公司訂購醬料，七條龍公司並按時及依乙○
    ○訂購之數量出貨，此有訂購單、北新限時貨運收送貨單附
    卷可稽（見原審二第93至103頁），足見七條龍公司主張其
    無告知或指導乙○○之調配醬料義務，僅有提供訂購義務乙
    節，尚應認可採。至於乙○○又抗辯七條龍公司曾指導乙○
    ○酢醬、焦糖與蒜泥魯三種醬料之配方，亦不足以證明七條
    龍公司有提供其獨家調配「醬料」之義務。
  (五)綜上，乙○○抗辯七條龍公司違反系爭契約第4條第1項第2
    、4款對宣傳廣告及促銷規劃實施及商品之管理、調理之義
    務，委無可採。
五、七條龍公司並無違反第4條第1項第2、4款之義務，己如前述
    ，自不生同時履行抗辯之問題，則乙○○依系爭契約第3條
    第2款約定應給付抽成金。惟乙○○抗辯系爭契約第3條第2
    款約定因違反民法第247條之1顯失公平而無效？如非無效，
    則「月總營業額」之約定真意，應解釋為「月營業額扣除成
    本」？七條龍公司則否認有何違反公平情事及該條款已明白
    約定「月總營業額」並無扣除成本等語。經查：
  (一)按依照當事人一方預定用於同類契約之條款而訂定之契約，
    為左列各款之約定，按其情形顯失公平者，該部分約定無效
    ：1.免除或減輕預定契約條款之當事人之責任者。2.加重他
    方當事人之責任者。3.使他方當事人拋棄權利或限制其行使
    權利者。4.其他於他方當事人有重大不利益者。次按解釋意
    思表示，應探求當事人之真意，不得拘泥於所用之辭句。民
    法第247條之1、第98條分別定有明文。又解釋契約，固須探
    求當事人立約時之真意，不能拘泥於契約之文字，但契約文
    字業已表示當事人真意，無須別事探求者，即不得反捨契約
    文字而更為曲解。最高法院17年上字第1118號判例可資參照
    。
  (二)系爭契約第3條加盟金與保證金：第2項「甲方於加盟期間第
    一年至第二年甲方抽月總營業額百分之六，第三年至第五年
    甲方抽月總營業額百分之八。」經查系爭契約係七條龍公司
    為與不特定多數相對人訂約而預先就加盟契約內容所擬定之
    交易條款，並以此條款與相對人締結之契約，性質應屬民法
    第247條之1之附合契約，惟觀之系爭契約第3條加盟金及保
    證金均係由當事人自由約定手寫而成，其第2項固約定七條
    龍公司得享有向乙○○抽成之權利；惟系爭契約亦同時約定
    乙○○得享有七條龍公司所提供之「加盟權益」、「商標授
    權」、「教育訓練」、「經營權（包括專門知識、經營技術
    、商業機密、機器設備…）」（見系爭契約第4、5、8、9
    條第1、2款），是上揭七條龍按月抽成之約定，尚難謂有何
    顯失公平，乙○○抗辯該條款無效，尚不足採。
  (三)系爭契約第3條第2項已明確約定加盟期間第一年至第二年抽
    成為「月總營業額百分之六」，契約文字業已表示當事人真
    意，自無須別事探求，即不得反捨契約文字而更為曲解為月
    總營業額應扣除成本。是乙○○辯稱依民法第247條之1規定
    ，系爭契約第3條第2項之約定應屬無效，縱非無效，該條款
    應解釋為七條龍公司於加盟期間第一年至第二年抽月總營業
    額扣除成本後6%，始符合兩造真意云云，洵無足採。
  (四)兩造對於乙○○經營之七條龍新竹風城店自92年9月起至93
    年7月30日止，每月之營業總額及此期間未給付抽成金之事
    實並不爭執，並有對帳單附卷可稽（見原審卷一第96至102
    頁、卷二第164至169頁），又依系爭契約第17條第2項約定
    乙○○應於每月月底前將抽成金存入七條龍公司指定帳戶，
    則七條龍公司請求乙○○給付82萬5,800元，及其中5萬786
    元自92年10月1日起、8萬9,910元自92年11月1日起、9萬4,3
    92元自92年12月1日起、9萬196元自93年1月1日起、11萬8,5
    13元自93年2月1日起、8萬5,111元自93年3月1日起、5萬4,7
    18元自93年4月1日起、4萬7,470元自93年5月1日起、6萬1,1
    17元自93年6月1日起、5萬5,703元自93年7月1日起、7萬7,8
    84元自93年8月1日起至均至清償日止，按年息5%計算之利息
    ，自屬有據。
  (五)乙○○抗辯七條龍公司已於92年12月22日提示兌現其交付之
    25萬元保證金支票，此為七條龍公司所不爭，則乙○○主張
    抵銷，就25萬元部分，自屬有據。即七條龍公司請求乙○○
    給付抽成金57萬5,800元（000000-000000=575800），及其
    中7萬6,754元（00000-00000=76754）自93年1月1日起、11
    萬8,513元自93年2月1日起、8萬5,111元自93年3月1日起、5
    萬4,718元自93年4月1日起、4萬7,470元自93年5月1日起、6
    萬1,117元自93年6月1日起、5萬5,703元自93年7月1日起、7
    萬7,884元自93年8月1日起至均至清償日止，按年息5%計算
    之利息，為有理由。逾此請求（其餘25萬部分，含5萬786元
    及自92年10月1日起（50786*.05*82/365+50786=51356，利
    息計算至92年12月21日止，下同）、8萬9,910元及自92年11
    月1日起（89910*.05*51/365+89910=90538）、9萬4,392元
    及自92年12月1日起（94392*.05*21/365+94392=94664）、1
    萬3,442元（00000-00000=13442）及自93年1月1日起均至清
    償日止，按年息5%計算利息部分），為無理由，應予駁回。
六、七條龍公司主張乙○○於系爭加盟契約有效期間，曾向七條
    龍公司或其指定業者以外之人購買器材、食品、原料，而用
    於七條龍新竹風城店，違反系爭契約應依第24條處以懲罰性
    違約金等語。乙○○則以因其未給付月抽成金，七條龍公司
    確以主動斷料，致影響其店舖正常營運，其無違反系爭契約
    第14條，縱屬可歸責，所違背者並非第23條所示重大事由，
    依據第21條之約定，七條龍公司應先通知改正，方得依第24
    條處以懲罰性違約金等語置辯。經查：
  (一)系爭契約第14條商品之供給及貨款之給付：第1項「為維持
    商品之規格及品質，乙方須向甲方購入甲方或其指定業者之
    器材、食品、原料等，不得向其它業者購買。」、第3項訂
    貨及付款方式：（一）乙方透過甲方訂貨…（二）乙方透過
    甲方指定廠商訂貨，廠方物流配送，廠商於月底結算帳單交
    由乙方，並結算乙方應付貨款。」。第21條違約處罰：第1
    項「乙方若違本契約任何一項，經甲方限期改正而逾期未改
    者，…甲方得終止本契約，若有損害並得請求乙方賠償。」
    第23條重大違約：第1項乙方如有下列情況之一者，視為重
    大違約。第3款其他違反本契約之規定，經甲方認為情節重
    大者。」。第24條違約處罰：第1項「乙方怠於本契約義務
    之履行或有契約第23條所列重大違約事由者，須給付甲方新
    台幣1萬元整之懲罰性違約金，甲方尚得請求乙方賠償因此
    所受之一切損害。」。
  (二)乙○○於92年11月5日、同年月11日及24日以傳真方式，向
    七條龍公司訂購醬料，七條龍公司按時並按乙○○訂購之數
    量出貨，亦有訂購單、北新限時貨運收送貨單附卷可稽（見
    原審二第93至103頁）。證人即乙○○友人徐萬泰於原審證
    稱：因為乙○○告訴伊，乙○○醬料已經快用完了，所以於
    92年12月間陪同乙○○去找七條龍公司責人甲○○等語（見
    原審卷二第227至228頁），然證人徐萬泰證述乙○○醬料已
    經快用完並非其親自見聞之事實，且與上開訂購單、北新限
    時貨運收送貨單記載並不符合，其證言並不足為乙○○有利
    之認定。乙○○雖抗辯七條龍公司拒絕提供醬料，惟並未提
    出其他積極證據佐證以實其說，且依上揭兩造系爭契約約定
    ，如乙○○果真無法透過七條龍公司訂貨，亦應向七條龍公
    司指定廠商訂貨，而七條龍公司業已提供乙○○訂購指定廠
    商名單，有其提出指定廠商名單在卷為憑（見原審卷二第22
    0頁）。
  (三)依七條龍公司委託聯大法律事務所於93年1月16日93聯律字
    第15710號函通知乙○○履行契約乙事，該函說明二、（三
    ）「…惟七條龍公司邇來聽聞乙○○先生有自行向外採買佐
    醬料用於加盟店提供消費者食用之情事，上開情事若經查證
    屬實，乙○○先生除應依加盟契約第24條按日處以一萬元懲
    罰性違約金外，…」。七條龍公司主張乙○○自93年1月20
    日至93年7月30日（合計190日）期間未向七條龍公司或其指
    定之業者訂購相關器材、食品、原料等情，乙○○並不爭執
    ，僅抗辯係七條龍公司自行拒絕供給醬料，乙○○方對外進
    貨云云（見本院卷第188頁）。縱七條龍公司未提供醬料，
    乙○○逕向七條龍公司所指定廠商以外之人訂貨，已屬違約
    。何況，七條龍公司既未拒絕提供醬料以外之器材、食品、
    原料，則除「醬料」以外之之器材、食品、原料，乙○○未
    依約向七條龍及其指定廠商訂購，其違反系爭契約第14條至
    明。又乙○○如認七條龍公司確有主動斷貨情事，乙○○應
    依約向七條龍公司請求，甚或依法終止系爭契約，而非得違
    反契約約定，向他人訂購，併此敘明。
  (四)乙○○抗辯其縱可歸責，七條龍公司應依系爭契約第21條通
    知改正，方可依第24條處以懲罰性違約金云云。惟查：依系
    爭契約第14條商品之供給及貨款之給付：第1項「為維持商
    品之規格及品質，乙方須向甲方購入甲方或其指定業者之器
    材、食品、原料等，不得向其它業者購買。」，系爭契約第
    14條約定商品之供給乃為維持商品之規格與品質，乙○○既
    未依系爭契約向七條龍公司或其指定廠商購買，已影響商品
    之規格與品質，致與七條龍日式燒肉之風味，迥然有異，嚴
    重損害該品牌之商譽，應屬怠於契約義務之履行而違反契約
    。乙○○亦認為違反系爭契約第14條約定，構成第24條違約
    處罰（見原審卷二第222、235頁）。次查：系爭契約第24條
    違約處罰第1項約定「乙方怠於本契約義務之履行或有契約
    第23條所列重大違約事由者，…。」，僅須乙○○怠於契約
    義務之履行，即屬該當上開懲罰性違約金之要件。至於乙○
    ○怠於履行系爭契約義務而有輕、重情節之區分，則分別適
    用系爭契約第21條第1項（限期改正後方得終止解除契約）
    或第24條第1、2項（逕行終止或解除契約）之約定辦理。被
    上訴人辯稱違反系爭契約第14條，尚須依第21條命限期改正
    ，而未改正時，方得依契約第24條課予懲罰性違約金云云，
    顯然本末倒置，悖於契約文義。又查：七條龍公司曾委託聯
    大法律事務所於93年1月16日93聯律字第15710號函通知乙○
    ○履行契約乙事，該函說明二、（三）「…惟七條龍公司邇
    來聽聞乙○○先生有自行向外採買佐醬料用於加盟店提供消
    費者食用之情事，上開情事若經查證屬實，乙○○先生除應
    依加盟契約第24條按日處以一萬元懲罰性違約金外，…」。
    由於七條龍公司供給商品方式有二，一由七條龍公司直接供
    給；二由七條龍公司指定廠商供給，在無法確定乙○○是否
    違約情事下，已發函通知乙○○。乙○○自不得再以七條龍
    公司未發函通知改正為辯。退步言之，縱依系爭契約第23條
    第1項第3款已約定其他違反本契約之規定，經甲方認為情節
    重大者，視為重大違約。則七條龍公司主張乙○○違約應依
    系爭契約第24條處懲罰性違約金，洵屬有據。
七、七條龍公司主張系爭契約第24條懲罰性違約金係以每次違約
    即須罰1萬元，乙○○違約190日，應罰190萬元等語。乙○
    ○則以系爭契約第24條應不論違約次數，總共處罰1萬元，
    縱認每次違約即須罰1萬元，其約定違約金顯然過高，應予
    酌減等語置辯。經查：
  (一)按約定之違約金過高者，法院得減至相當之數額，民法第25
    2條定有明文。所謂約定之違約金，不問其作用為懲罰抑為
    損害賠償之預定，均有其適用。次按當事人約定契約不履行
    之違約金過高者，法院固得依民法第252條以職權減至相當
    之數額，惟是否相當仍須依一般客觀事實、社會經濟狀況及
    當事人所受損害情形，以為酌定標準；約定之違約金是否過
    高，應就債務人若能如期履行債務時，債權人得享受一切利
    益為衡量之標準（最高法院49年台上字第807號、51年台上
    字第19號判例可供參照）。
  (二)系爭契約第24條違約處罰：第1項「乙方怠於本契約義務之
    履行或有契約第23條所列重大違約事由者，須給付甲方新台
    幣1萬元整之懲罰性違約金，甲方尚得請求乙方賠償因此所
    受之一切損害。」，依兩造約定之違約金金額及文義以觀，
    兩造之真意應係乙○○每怠於本契約義務之履行時，即須給
    付七條龍公司1萬元，否則如不論乙○○有多少次怠於本契
    約義務之履行，僅須給付懲罰性違約金1萬元，不啻鼓勵乙
    ○○違約後，即可不受系爭契約之拘束。七條龍公司主張燒
    烤店為保持所用之食品、原料新鮮，每日均需進貨補充，此
    為乙○○所不爭執（見本院卷第198頁背面），是以七條龍
    公司主張乙○○應係違約每日向第三人採購食品、原料，其
    違約次數，自應以每日計算，尚屬可採。
  (三)兩造間之系爭加盟契約長達5年，核其性質為長期性的繼續
    性契約，參酌乙○○如向七條龍公司或其指定廠商購買商品
    可獲得之利益、乙○○未向七條龍公司或其指定廠商購買商
    品可能造成商譽之損失、乙○○每月營業總額、乙○○違約
    七條龍公司應於合理之相當時日內對乙○○違反第24條約定
    有所主張而非於乙○○違約190日後方主張違約並終止契約
    等情狀，認七條龍公司請求違約金應酌減為25萬元尚屬適當
    ，逾此部分主張，為無理由，應予駁回。
八、綜上所述，七條龍公司主張乙○○自92年9月起即未依約按
    月給付抽成金，其未違反系爭契約第4條第1項第2、4款約定
    義務，系爭契約第3條第2款之約定應屬有效，乙○○違約向
    七條龍公司或其所指定業者以外之人購買器材、食品、原料
    ，有系爭契約第24條懲罰性違約金約定之適用，均為可採，
    乙○○抗辯除主張保證金抵銷及違約金過高外，其餘應無可
    採。從而，七條龍公司主張(一)依系爭契約第3條第2項約定及
    民法第229條、第233條規定，請求乙○○應給付抽成金57萬
    5,800元，及其中7萬6,754元自93年1月1日起、11萬8,513元
    自93年2月1日起、8萬5,111元自93年3月1日起、5萬4,718元
    自93年4月1日起、4萬7,470元自93年5月1日起、6萬1,117元
    自93年6月1日起、5萬5,703元自93年7月1日起、7萬7,884元
    自93年8月1日起均至清償日止，按年息5%計算之利息，為有
    理由，應予准許。逾此請求，則屬無據，應予駁回。七條龍
    公司主張(二)依系爭契約第24條請求懲罰性違約金190萬元部
    分，本院認為應酌減為25萬元，及自93年9月4日起至清償日
    止，按年息5%計算之法定遲延利息為適當，逾此請求，為無
    理由，應予駁回。原審就超過上開(一)應准許部分，為乙○○
    敗訴判決，並為准免假執行之宣告；就上開(二)應准許部分，
    為七條龍公司敗訴之判決，均有未洽。兩造上訴意旨就此部
    分指摘原判決不當，求予廢棄改判，為有理由，爰由本院分
    別改判如主文第2、3項所示。至於上開(一)應准許部分、上開
    (二)不應准許部分，原審分別判命乙○○給付，並為准免假執
    行之宣告及駁回七條龍公司之請求，核無違誤。兩造各就此
    敗訴部分上訴，指摘原判決不當，求予廢棄改判，為無理由
    ，均應駁回其上訴。
九、本件事證已臻明確，兩造其餘主張陳述及所提之證據，經審
    酌後，與判決結果不生影響，爰不一一論述，附此敘明。
十、據上論結，本件兩造之上訴，均為一部有理由，一部無理由
    ，依民事訴訟法第450條、第449條第1項、第79條，判決如
    主文。
中    華    民    國    95    年    12    月    26    日
                    民事第十一庭
                        審判長法  官     林恩山
                              法  官     蘇芹英
                              法  官     薛中興
正本係照原本作成。
七條龍公司如不服本判決，應於收受送達後20日內向本院提出上
訴書狀，其未表明上訴理由者，應於提出上訴後20日內向本院補
提理由書狀（均須按他造當事人之人數附繕本）上訴時應提出委
任律師或具有律師資格之人之委任狀；委任有律師資格者，另應
附具律師資格證書及釋明委任人與受任人有民事訴訟法第466條
之1第1項但書或第2項（詳附註）所定關係之釋明文書影本。
乙○○不得上訴。
中    華    民    國    95    年    12    月    27    日
                              書記官     黃瑞芬
附註：
民事訴訟法第466條之1（第1項、第2項）：
對於第二審判決上訴，上訴人應委任律師為訴訟代理人。但上訴
人或其他法定代理人具有律師資格者，不在此限。
上訴人之配偶、三親等內之血親、二親等內之姻親，或上訴人為
法人、中央或地方機關時，其所屬專任人員具有律師資格並經法
院認為適當者，亦得為第三審訴訟代理人。


司法院資訊處製作；財團法人民間司法改革基金會備份。
